【裁判字號】    90,上更(一),286
【裁判日期】    900430
【裁判案由】    違反稅捐稽徵法等
【裁判全文】
臺灣高等法院刑事判決                  九十年度上更(一)字第二八六號
    上訴人  臺灣臺北地方法院檢察署檢察官
    被  告  乙 ○ ○
右上訴人，因被告違反稅捐稽徵法等案件，不服臺灣台北地方法院，八十六年度訴字
第一五七七號，中華民國八十六年八月二十九日第一審判決（起訴案號臺灣台北地方
法院檢察署八十五年度偵字第二三五三八號）提起上訴，經最高法院第一次發回，本
院判決如左：
    主    文
原判決撤銷。
乙○○納稅義務人之公司負責人，以不正當方法逃漏稅捐，處有期徒刑貳月，如易科
罰金，以參佰元折算壹日；又商業負責人，以明知為不實之事項，而填製會計憑証，
處有期徒刑貳月，如易科罰金，以參佰元折算壹日，應執行有期徒刑參月，如易科罰
金，以參佰元折算壹日。
    事    實
一、乙○○係台北市○○街二００巷一號肇基工程鑽探試驗有限公司（下簡稱肇基公
    司）負責人，為稅捐稽徵法上納稅義務人肇基公司之負責人，同時為商業會計法
    上之公司負責人，明知肇基公司於八十年間，曾僱用工人甲○○在該公司承包之
    某工地打零工，每日工資新臺幣（下同）一千元，甲○○工作十日，所領取之工
    資僅一萬元，竟虛報甲○○於八十年間，在該公司工作領取工資三十萬元，並以
    此不實之事項登載於業務上所作成之會計憑證即各類所得扣繳及免扣繳憑單上（
    下簡稱扣繳憑單），持以行使向財政部台北市國稅局申報八十年度之營利事業所
    得稅，藉以增加成本支出，減少所得，以此不正當方法逃漏營利事業所得稅七萬
    二千五百元，足生損害甲○○及稅捐稽徵機關對稅捐之稽徵及查核之正確。
二、案經被害人甲○○訴由台灣台北地方法院檢察署檢察官偵查起訴。
    理    由
一、訊據被告乙○○矢口否認其有何前開違反稅捐稽徵法及商業會計法犯行，辯稱：
    甲○○確有於八十年間，在其經營之肇基公司基隆市某工地作工，全年計領取工
    資三十萬元，並在薪資清冊上印章或按捺指印領取各該薪資，且該公司之扣繳憑
    單，均係按實填載，並持向稅捐稽徵機關申報營利事業所得，並未逃漏營利事實
    所得稅云云。
二、經查：
(一)右揭犯罪事實，迭據被害人甲○○於檢察官偵查及本院前審囑託台灣花蓮地方法
    院訊問甲○○時指述綦詳（見偵查卷第二頁、第二十六頁、第三十頁、第三十一
    頁、第五十一頁、第六十八頁，本院前審卷第七十四頁及反面、第一一一頁反面
    、第一一二頁花蓮地院訊問筆錄），並有被告所製作內容不實之扣繳憑單影本乙
    份在卷可稽（見偵查卷第三頁）。而甲○○於八十年度，曾在宏積工程有限公司
    及昆慶工程有限公司工作，各領取工資二十二萬八千元及二十萬六千元，亦有財
    政部台彎省北區國稅局羅東稽徵所八十六年十一月二十二日北區國稅羅東徵密第
    八六０八一七五六號函及函附之核定通知書、甲○○綜合所得稅結算申報書各乙
    份在卷可按（見本院前審卷第二十四頁至第二十六頁），苟被害人甲○○前開所
    得均有不實，為何被害人不指訴宏積工程有限公司及昆慶工程有限公司虛報其所
    得，而獨指被告乙○○經營之肇基公司虛增其所得為不實之申報？再徵諸甲○○
    為一靠體力工作之勞工，以每日工作賺取工資為生，不可能全年在宏積工程有限
    公司及昆慶工程有限公司工作外，復全年分身在肇基公司打零工，甲○○之指訴
    ，勾稽其他證據堪認與事實相符，信而有徵。肇基公司八十年度虛報甲○○工資
    二十九萬元（申報三十萬元，扣除實際發給之一萬元），計逃漏營利事業所得稅
    七萬二千五百元，亦經財政部台北市國稅局函述綦詳，有該局八十七年一月十九
    日（八七）財北國稅審參字第八七００一九一三號函在卷足稽（見本院前審卷三
    十七頁）。至被告乙○○雖於偵查中提出甲○○所書曾向肇基公司領收三十萬元
    之簽收單乙紙，被害人甲○○亦配合寫信予檢察官表示其確有領取三十萬元，所
    為之告訴係屬誤會云云（見偵查卷第四十七頁、第五十二頁、第五十五頁），然
    經前開簽收單及書信所載，已與被告乙○○於檢察官初訊時供陳相關資料均無法
    找到，已遺失云云不符（見偵查卷第二十四頁、第三十四頁、第六十一頁），復
    與甲○○告訴情節及偵查中庭訊所陳不符，且經檢察官再傳訊被害人甲○○到庭
    就該節訊明，已據被害人甲○○明確証稱：「我沒領到三十萬元，是肇基公司拜
    託我寫的。」、「肇基公司寫好叫我照抄的，事實上我未領到這些錢。」等語（
    見偵查卷第六十八頁及反面），足徵前開簽收單及甲○○書具之信函資料，均係
    被告乙○○為脫免刑責，事後始拜託告訴人甲○○書寫，俾供為其脫罪之虛妄証
    據，已彰彰甚明。
(二)被告乙○○於偵查中、原審及本院前審調查之初已一再表示有關被害人甲○○之
    薪資表等相關會計表冊資料，已因公司搬家或於八十五年間公司遭小偷失竊而無
    法尋獲呈庭云云（見偵查卷第二十四頁、第三十四頁、第六十一頁、原審卷第十
    四頁、本院前審卷第二十九頁）然竟突於八十七年二月十七日本院前審定審理期
    日後，提出蓋有甲○○指紋及印文之甲○○領取工資之工資表影本十一份（見本
    院前審卷第五十四頁至第六十四頁），而該工資表上所蓋之甲○○指紋，經法務
    部調查局鑑定結果，確係甲○○之指紋無訛；然被告既於偵查、原審及本院前審
    調查時一再表示甲○○工資表資料，已因搬家或遭竊而無法提出，竟突於犯罪六
    年後之本院前審定期辯論前遽然提出，已令人存疑，難以遽信，嗣經本院前審囑
    託台灣花蓮地方法院訊問證人甲○○具結後證稱：「（卷內之工資表）是今（八
    十七）年農曆年後，乙○○約我去台北車站前的新光大樓，叫我在這些文件上蓋
    手印，他未說原因，只說沒事了，我不太識字，我未領到這些錢，他（指乙○○
    ）當天是跟我講要領紅包，給了我二千多元的紅包。」等情（見本院前審卷第七
    十四頁），足証被告乙○○係重施偵查中故技，以金錢利誘被害人甲○○，請其
    於補作之不實工資表上按捺指印，以圖脫罪，已極灼然。至該工資表上其他工人
    張新要、王瑞麟等人，均表示並不記得甲○○有無蓋手印等情，亦不足為被告有
    利之認定。另被告乙○○所舉之證人王玉娟雖証稱該工資表確係其當時發薪水時
    所製作云云，然已與被告乙○○前開所述工資表早已因公司搬遷或遭竊而無法尋
    獲及被害人甲○○所稱事後被告以金錢誘其補製作等情不符，當係王玉娟原為被
    告公司出納，受雇於被告乙○○，所為事後迴護被告之詞，不足採信。
(三)被告於原審所舉證人魏建志、王玉娟等人固均供稱確有僱用甲○○為工人，在基
    隆工作，有發放工資云云，與被告最初於偵查中稱甲○○在南化水庫、谷關工作
    ，受雇工頭蘇文遠、又受雇於陳雲輝等情不符（見偵查卷第三十頁、第三十四頁
    ），且甲○○當時在宏積、昆慶公司工作，不可能分身同時至肇基公司工作，該
    魏建志、王玉娟分別為原肇基公司副理及出納，曾受雇於被告乙○○，且肇基公
    司是否確有虛載甲○○之薪資及偽載甲○○之扣繳憑單以逃漏營利事業所得稅，
    與當時任職副理之魏建志，及自承任出納並製作工資表之王玉娟不無關連，渠等
    為迴護被告及保護個人之利益而為有利被告之證言，均屬可能，且渠等所供與被
    告前開所述及被害人甲○○所陳既有前述之不符，渠等之証言應屬偏頗被告之詞
    ，均不足採信。至被告所提出之電腦存檔紀錄雖有被害人甲○○受領工資三十萬
    元之記載，然該記錄為被告所自行製作之電腦文書，且為配合其逃漏營利事業所
    得稅所製作，亦不足為其有利之認定。
(四)綜上所論，足徵被告所辯，均屬卸責之詞，不足採信，其所犯罪證明確，犯行洵
    堪認定。
三、查被害人甲○○係受僱於肇基公司為臨時工，領取薪資共一萬元，業據甲○○供
    明在卷，肇基公司自為該年度營利事業所得稅之納稅義務人，被告乙○○係肇基
    公司負責人，自屬稅捐稽徵法第四十七條所稱之公司法規定之公司負責人，亦為
    商會計法所稱之公司負責人，有肇基公司公司變更登記事項卡影本乙份在卷可憑
    ，被告係公司負責人製作內容不實之甲○○名義之會計憑證扣繳憑單，據以行使
    持向財政部台北市國稅局申報肇基公司八十年度之營利事業所得稅，藉以增加成
    本支出，減少所得，以此不正當方法逃漏營利事業所得稅七萬二千五百元，自足
    生損害甲○○及稅捐稽徵機關對稅捐之稽徵及查核之正確，核其所為，係犯刑法
    商業會計法第六十六條第一項之填製不實會計憑證罪及稅捐稽徵法第四十一條之
    逃漏稅捐罪。按填製不實之會計憑證，原即含有業務上登載不實之本質，公訴意
    旨認被告乙○○所為係犯刑法第二百十六條、第二百十五條之行使業務登載不實
    文書罪，尚有未洽，起訴法條應予變更。（最高法院八十五年台上字第三一四五
    號判決參照）。又公司為法人，公司負責人為自然人，二者在法律上並非同一人
    格主體，公司負責人為公司之代表，其為公司所為之行為，應由公司負責，故公
    司負責人為公司以不正當方法逃漏稅捐，因納稅義務人為公司，其所觸犯之稅捐
    稽徵法第四十一條之罪其犯罪或受罰主體，仍應為公司，而非公司負責人個人，
    僅因公司於事實上無從擔負自由刑之責任，基於刑事政策之考量，故同法第四十
    七條第一款遂將納稅義務人之公司應處徒刑之規定，轉嫁於公司負責人，是公司
    負責人依該條款而適用徒刑之處罰，乃屬代罰性質，並非因其本身之犯罪而負行
    為責任。又刑法第五十五條所規定之牽連犯，必須同一人犯一罪而其方法或結果
    行為另犯他罪，必同一犯罪主體之二個以上犯罪行為間，具有目的與方法或目的
    與結果之關係，始得具裁判上一罪之價值，而從一重處斷，為處斷上之一罪。公
    司負責人為納稅義務人之公司以不正當方法逃漏稅捐，既非稅捐稽徵法第四十一
    條之犯罪或受罰主體，僅依同法第四十七條第一款之規定，代替公司受徒刑之處
    罰，自與本身為犯罪主體所犯其他罪名間，不具牽連犯關係，故被告乙○○所犯
    上開二罪間，即無何有方法與結果之牽連關係可言，其犯意自屬各別，行為互殊
    ，為數罪，應分論併罰。又被告犯罪行為後，商業會計法第六十六條第一款，業
    於八十四年五月十九日經修正公布，同年月二十一日生效，並將該條文改為第七
    十一條第一款，法定本刑復經提高為五年以下有期徒刑、拘役或科或併科新台幣
    十五萬元以下罰金，經比較新、舊法結果，自以行為時之舊法較有利於被告，依
    刑法第二條第一項但書規定，自應適用行為時之舊法為本件論罪科刑之依據。
四、原審未詳予勾稽，即據為被告無罪之諭知，自有違誤。本件檢察官上訴意旨，執
    此指摘原判決失當，為有理由，自應由本院將原判決予以撤銷改判。爰審酌被告
    之品行、素行，犯罪情節，犯罪後態度等其他一切情狀，就所犯二罪，均量處有
    期刑徒二月，並定其應執行有期徒刑參月；又被告行為後刑法第四十一條業經於
    九十年一月十日經修正公布，於同年月十二日生效，修正後新法規定：「犯最重
    本刑為五年以下有期徒刑以下之刑之罪，而受六個月以下有期徒刑或拘役之宣告
    ，因身體、教育、職業、家庭之關係或其他正當事由，執行顯有困難者，得以一
    元以上三元以下折算一日，易科罰金。但確因不執行所宣告之刑，難收矯正之效
    ，或難以維持法秩序者，不在此限。」，茲比較新、舊法之結果，自以裁判時之
    新法較有利被告，爰依裁判時之新法，就被告所處之刑及應執行刑部分均諭知易
    科罰金折算標示懲。
五、據上論斷，應依刑事訴訟法第三百六十九條第一項前段、第三百六十四條、第二
    百九十九條第一項前段、第三百條、稅捐稽徵法第四十七條第一款、第四十一條
    、行為時商業會計法第六十六條第一款、刑法第十一條前段、第二條第一項、第
    四十一條、第五十一條第五款，罰金罰鍰提高標準條例第一條前段、第二項，判
    決如主文。
本案經檢察官張秋雲到庭執行職務。
中    華    民    國     九十     年      四        月        三十      日
                            臺灣高等法院刑事第十六庭
                                審判長法  官  許  增  男
                                      法  官  蔡  彩  貞
      法  官  黃  鴻  昌
右正本證明與原本無異。
如不服本判決應於收受送達後十日內向本院提出上訴書狀，其未敘述上訴之理由者並
得於提起上訴後十日內向本院補提理由書（均須按他造當事人之人數附繕本）。
                                      書記官  黃  千  鶴
中    華    民    國     九十     年      五        月        一        日
附錄本案論罪科刑法條全文：
稅捐稽徵法第四十一條：
納稅義務人以詐術或其他不正當方法逃漏稅者，處五年以下有期徒刑、拘役或科或併
科新台幣六萬元以下罰金。
修正前商業會計法第六十六條：
商業負責人，主辦及經辦會計人員，有左列各款情事之一者，處五年以下有期徒刑拘
役或一萬元以下罰金：
一、以明知為不實之事項而填製會計憑證或記入帳冊者。
二、故意使應保存之會計憑證、帳薄報表滅失毀損者。
三、意圖不法之利益，而變造會計憑證、帳薄報表內容或撕毀其頁數者。


司法院資訊處製作；財團法人民間司法改革基金會備份。
